【裁判字號】    99,訴,457
【裁判日期】    991216
【裁判案由】    商業會計法等
【裁判全文】
臺灣高雄地方法院刑事判決               99年度訴字第457號
公  訴  人  臺灣高雄地方法院檢察署檢察官
被      告  陳洸華
選任辯護人  李昌明律師
上列被告因商業會計法等案件，經檢察官提起公訴（98年度偵字
第11521 號），本院判決如下：
    主  文
陳洸華商業負責人，利用不正當方法，致使財務報表發生不實之
結果，處有期徒刑陸月，如易科罰金，以銀元參佰元即新臺幣玖
佰元折算壹日；減為有期徒刑參月，如易科罰金，以銀元參佰元
即新臺幣玖佰元折算壹日。
其餘被訴行使業務上登載不實部分無罪。
    事  實
一、陳洸華係址設高雄市○○區○○街20號鼓山工業股份有限公
    司（下稱鼓山公司）之董事長，為公司法第8 條所稱之公司
    負責人，亦為商業會計法上之商業負責人，其明知公司應收
    之股款，股東應實際繳納，不得僅以申請文件表明收足，詎
    為擴大鼓山公司資本額，以完成增資變更登記，竟基於違反
    公司法股東應實際繳納股款不得僅以申請文件表明收足及商
    業會計法使財務報表發生不實結果之犯意，於民國89年8 月
    31日某時許，偕同不知情之股東陳岳坊、陳佳德至華南商業
    銀行高雄三民分行（下稱華南銀行三民分行），將鼓山公司
    提供之現金新臺幣（下同）600 萬元，分3 筆匯存入該公司
    開立之華南銀行三民分行帳號為000000000000之帳戶內，充
    作增資股款業經股東繳納收足之證明，並據以製作不實之增
    資後資產負債表後，連同上開帳戶存摺影本，於89年9 月1
    日委由不知情之會計師李善餘出具查核報告書，虛偽表明收
    足股東增資股款，持向高雄市政府建設局申辦公司增資登記
    ，嗣經該管公務員為實質審查後，於89年9 月11日誤核准鼓
    山公司之增資登記。
二、案經陳楊由、陳相賓、陳勇全、陳美吟、陳佳德訴由臺灣高
    雄地方法院檢察署檢察官偵查起訴。
    理  由
壹、證據能力部分
一、按被告以外之人於偵查中向檢察官所為陳述，除顯有不可信
    之情況者外，得為證據，刑事訴訟法第159 條之1 第2 項定
    有明文。偵查中對被告以外之人所為之偵查筆錄，性質上係
    屬傳聞證據，惟現階段刑事訴訟法規定檢察官代表國家偵查
    犯罪、實施公訴，依法其有訊問被告之權，證人且須具結，
    而實務運作時，檢察官偵查中向被告以外之人所取得之陳述
    ，原則上均能遵守法律規定，不致違法取供，其可信度極高
    ，職是，本件證人陳勇全、陳相賓、陳美吟、陳岳坊、陳佳
    德於偵查中檢察官以證人身分予以訊問，並經依法具結在卷
    ，且無證據顯示檢察官在偵查時有不法取供之情形，亦查無
    證據顯示有顯不可信之情況。是揆諸前揭說明，上開證人於
    偵查中之證述，均具有證據能力。
二、次按被告以外之人於審判外之言詞或書面陳述，除法律有規
    定者外，不得作為證據；被告以外之人於審判外之陳述，雖
    不符刑事訴訟法第159 條之1 至同條之4 之規定，而經當事
    人於審判程序同意作為證據，法院審酌該言詞陳述或書面陳
    述作成時之情況，認為適當者，亦得為證據。當事人、代理
    人或辯護人於法院調查證據時，知有刑事訴訟法第159 條第
    1 項不得為證據之情形，而未於言詞辯論終結前聲明異議者
    ，視為有前項之同意，刑事訴訟法第159 條第1 項、第159
    條之5 分別定有明文。查本判決所引用之各項據以認定事實
    之傳聞證據，被告陳洸華、辯護人及公訴人於本院言詞辯論
    終結前，均不爭執而未曾聲明異議，本院審酌該等言詞及書
    面陳述作成時之情況，並無出於任意性或不正取供，或違法
    或不當情事，且客觀上亦無不可信之情況，堪認為適當，揆
    諸前開說明，依法均有證據能力，合先敘明。
貳、有罪部分
一、認定事實部分
（一）訊據被告陳洸華固坦承有於89年8 月31日與陳岳坊、陳佳
      德一同至華南銀行三民分行，各存入200 萬元至鼓山公司
      上開帳戶以辦理增資之事實，惟矢口否認有何違反公司法
      及商業會計法之犯行，辯稱：89年8 月31日增資之600 萬
      元是伊父親陳壽山拿出來，要伊存入公司的帳戶的，當時
      伊是公司負責人，但伊父親還在世，會計師跟伊父親說公
      司要辦理增資，對公司有好處，可以透過增資來達到減稅
      目的云云（見98年度偵字第1152 1號偵卷二第106 頁、第
      114 頁、本院卷一第13頁反）。經查：
（二）被告係鼓山公司之負責人，其為辦理公司增資事宜，於89
      年8 月31日偕同股東陳岳坊、陳佳德至華南銀行三民分行
      ，各存入200 萬元（共計600 萬元）至鼓山公司上開華南
      銀行三民分行帳戶，並據以製作增資後資產負債表後，於
      89年9 月1 日委由不知情之會計師李善餘出具查核報告書
      ，而以申請文件表明收足，持向高雄市政府建設局辦理公
      司增資登記等情，業據被告所不否認，核與證人陳岳坊於
      本院審理時之證述相符（見本院卷一第86頁、98年度偵字
      第16 951號偵卷四第7 頁），復有89年9 月11日鼓山公司
      變更登記表、變更登記事項卡、鼓山公司上開華南銀行三
      民分行存摺影本、89年9 月1 日查核報告書、鼓山公司增
      資前試算表、增資後資產負債表、89年9 月19日高雄市政
      府營利事業統一發證變更登記申請書、華南銀行三民分行
      99年5 月7 日華高三存字第990153號函暨所附一定金額（
      新臺幣一百五十萬元含等值外幣）以上通貨交易及疑似洗
      錢交易登記備查簿、89年8 月31日存摺類存款存款憑條各
      1 份（見97年度他字第8374號偵卷一第28頁、第139 頁至
      第146 頁、98年度偵字第11521 號偵卷二第31頁至第33頁
      、第72頁至第78頁反、本院卷一第20頁至第22頁）在卷可
      稽，是此部分事實，應堪認定。
（三）被告雖辯稱：可以透過辦理增資達到減稅目的，對公司有
      好處云云；辯護人並以：因公司累積之未分配盈餘已超過
      資本額1 倍，若不依法增資會造成稅金增加，被告是依法
      所為，且該資金存入後，係作為公司運作之資金，是受惠
      於全體股東之資金等語置辯（見本院卷一第99頁反）。惟
      按修正前公司法第9 條第3 項立法原意，在於防止虛設公
      司及防範經濟犯罪之發生，即所謂「公司資本充實原則」
      與「公司資本確定原則」，因此公司應收股款有虛偽不實
      或於登記後將股款發還股東，或任由股東收回之情事，即
      有違上揭原則。又公司應收之股款，股東並未實際繳納，
      而公司負責人以申請文件虛偽表明收足者，屬犯修正前公
      司法第9 條第3 項前段之規定，至公司應收之股款，股東
      雖已繳納，而於登記後，公司負責人將股款發還股東，或
      任由股東收回者，則屬觸犯同條項（中）後段之規定，二
      者犯罪成立要件有別，自不容混淆。再此所謂股東繳納之
      股款，以公司申請設立登記或增資登記時，公司應收之股
      款，股東已否繳納為準，至股東繳納股款之來源，係股東
      自有資金，抑或借貸而得，則非所問，倘係以短期借貸充
      為股款，於繳納並俟公司設立登記後，再將股款發還股東
      或任由股東取回，則屬上開條項（中）後段之範疇，不得
      依同條項前段之規定處罰（最高法院84度年台上字第5390
      號判決意旨參照）。查證人陳佳德於偵查中證稱：增資部
      分伊沒有出錢，伊不知道公司所增資的錢何來等語（見98
      年度偵字第11521 號偵卷二第57頁至第58頁）；證人陳岳
      坊於本院審理時復到庭證述：伊有聽過89年鼓山公司要增
      資的事，伊沒有拿錢出來增資，被告有帶伊、陳佳德到華
      南銀行簽名、用印辦理增資手續，因為伊與被告、陳佳德
      都沒有拿錢出來增資，所以伊認為這些錢應該是公司的錢
      等語（見本院卷一第85頁反至第86頁），參以被告於本院
      準備程序時自承：600 萬元是伊父親陳壽山拿出來的，要
      伊存入公司帳戶，伊不清楚這筆錢的來源，伊有與陳岳坊
      、陳佳德一起到銀行存入公司帳戶等語（見本院卷一第13
      頁反），復有華南銀行三民分行99年5 月7 日華高三存字
      第990153號函暨所附一定金額（新臺幣一百五十萬元含等
      值外幣）以上通貨交易及疑似洗錢交易登記備查簿、89年
      8 月31日存摺類存款存款憑條各1 份（見本院卷一第20頁
      至第22頁）附卷可查，是鼓山公司於89年辦理增資登記時
      ，固有600 萬元之款項匯入鼓山公司上開帳戶，然該款項
      均非股東自有資金，亦非股東透過借貸而得，則公司應收
      之股款，股東並未實際繳納，被告即據以製作不實之資產
      負債表，而以申請文件虛偽表明收足等情，應非虛妄，被
      告上開所辯，顯係事後卸責之詞，不足可採。
（四）綜上，本件事證明確，被告上開犯行堪以認定，應予依法
      論科。
二、新舊法比較：按行為後法律有變更者，適用行為時之法律。
    但行為後之法律有利於行為人者，適用最有利於行為人之法
    律，刑法第2 條第1 項定有明文。
（一）按公司法第9 條第3 項原規定「公司應收之股款，股東並
      未實際繳納，而以申請文件表明收足，或股東雖己繳納而
      於登記後將股款發還股東，或任由股東收回者，公司負責
      人各處5 年以下有期徒刑、拘役或科或併科6 萬元以下罰
      金」，被告行為後，公司法第9 條於90年11月12日修正，
      業將該條第3 項之規定修正移列為同條第1 項，規定為「
      公司應收之股款，股東並未實際繳納，而以申請文件表明
      收足，或股東雖已繳納而於登記後將股款發還股東，或任
      由股東收回者，公司負責人各處5 年以下有期徒刑、拘役
      或科或併科新臺幣50萬元以上250 萬元以下罰金」。是比
      較新舊法結果，以修正前之規定較有利於被告，自應適用
      修正前公司法第9 條第3 項之規定論處。
（二）被告行為後，商業會計法於95年5 月24日修正公布全文83
      條，並自公布日起施行，其中商業會計法第71條第5 款於
      修正前、後之構成要件並無更動，但原規定之法定刑為「
      5 年以下有期徒刑、拘役或科或併科新臺幣15萬元以下罰
      金」，修正後提高為「5 年以下有期徒刑、拘役或科或併
      科新臺幣60萬元以下罰金」，比較修正前、後之法條規定
      ，以修正前之規定對於被告較為有利，自應適用被告行為
      時即修正前商業會計法第71條第5 款之規定處罰。
（三）被告行為後，刑法業於94年1 月7 日修正通過，並於94年
      2 月2 日公布，於95年7 月1 日施行。新舊法比較，應就
      罪刑有關之共犯、未遂犯、想像競合犯、牽連犯、連續犯
      、結合犯，以及累犯加重、自首減輕暨其他法定加減原因
      （如身分加減）與加減例等一切情形，綜其全部罪刑之結
      果而為比較，且就比較之結果，須為整體之適用，不能割
      裂分別適用各該有利於行為人之法律，此即法律變更之比
      較適用所應遵守之「罪刑綜合比較原則」及「擇用整體性
      原則」（最高法院95年5 月23日95年度第8 次刑庭會議決
      議意旨參照），茲就本件新舊法比較結果說明如下：
      1.修正後刑法第33條第5 款規定「罰金：新臺幣1,000 元
        以上，以百元計算之」，與修正前刑法第33條第5 款規
        定「罰金：1 元以上」不同。比較新舊法結果，關於法
        定刑罰金部分以修正前刑法較有利於被告。
      2.被告行為後，刑法第55條後段之牽連犯規定亦經刪除，
        是具有牽連犯關係之數罪，依修正前刑法之規定，應從
        一重罪處斷，依修正後刑法之規定，則應依數罪併罰之
        規定分論併罰，比較新舊法之結果，修正後之規定並非
        較有利於行為人。
      3.綜上法律修正前、後之整理比較，揆諸前揭最高法院決
        議及修正後刑法第2 條第1 項之「從舊從輕」原則，本
        案就罪刑有關之情形，應一體適用被告行為時之法律對
        其較為有利。
三、被告陳洸華係鼓山公司之董事長，為公司法第8 條所定之公
    司負責人，亦為商業會計法上之商業負責人，其明知公司應
    收之股款，股東應實際繳納，不得僅以申請文件表明收足；
    又按資產負債表，係屬商會計法第28條第1 項第1 款之財務
    報表，商業負責人以虛列股本之不正當方法，使公司之資產
    負債表發生不正確之結果，應成立商業會計法第71條第5款
    之罪，且為刑法第216 條、第215 條行使業務上登載不實文
    書罪之特別規定，應優先適用（最高法院94年度台上字第71
    21號判決意旨可資參照）。是核被告陳洸華所為，係犯修正
    前公司法第9 條第3 項前段股東未實際繳納股款罪及修正前
    商業會計法第71條第5 款利用不正當方法，致使財務報表發
    生不實之結果罪。公訴意旨認被告係犯公司法第9 條第1 項
    前段之股東未實際繳納股款罪嫌，惟被告所犯時間係在公司
    法修正施行前，經比較新舊法結果，應依修正前之規定處斷
    ，較有利於被告，是檢察官此部分記載，容有未恰，併此敘
    明。被告所犯上開2 罪間，有方法、目的之牽連關係，應從
    一重依修正前商業會計法第71條第5 款之罪處斷。爰審酌被
    告為辦理增資，未向公司股東收取任何股款，即製作不實財
    務報表虛列增資登記，影響國家對於公司行號之監督管理，
    並破壞財務報表之公信力，所為實屬可議，惟念其前無犯罪
    紀錄，素行尚可，有臺灣高等法院被告前案紀錄表1 紙在卷
    可參，且尚無重大危害社會經濟秩序之情形，暨其犯罪動機
    、目的、手段等一切情狀，量處如主文所示之刑，以昭懲儆
    。另被告行為後，刑法第41條易科罰金折算標準之規定，修
    正為「犯最重本刑為5 年以下有期徒刑以下之刑之罪，而受
    6 個月以下有期徒刑或拘役之宣告者，得以新台幣1,000 元
    、2,000 元或3,000 元折算1 日，易科罰金」；惟依廢止前
    罰金罰鍰提高標準條例第2 條前段規定，易科罰金之折算標
    準最高為銀元300 元，最低為銀元100 元，即新臺幣900 元
    或300 元，是比較修正前後之易科罰金折算標準，以修正前
    刑法之規定，較有利於被告等人，爰依刑法第2 條第1 項前
    段之規定，適用最有利於被告之行為時法即修正前刑法第41
    條第1 項前段、廢止前罰金罰鍰提高標準條例第2 條規定處
    罰，併諭知易科罰金之折算標準。再被告犯罪時間係於96年
    4 月24日以前所為，合於中華民國九十六年罪犯減刑條例之
    規定，應依同條例第2 條第1 項第3 款、第7 條之規定，減
    其宣告刑二分之一，並諭知易科罰金之折算標準。
四、又刑法第214 條使公務員登載不實事項於公文書罪，須一經
    他人之聲明或申報，公務員即有登載之義務，並依其所為之
    聲明或申報予以登載，而屬不實事項者，始足構成，若其所
    為之聲明或申報，公務員尚須為實質之審查，以判斷其真實
    與否，始得為一定之記載者，即非本罪所稱之使公務員登載
    不實（最高法院73年度台上字第1710號判例意旨參照）。而
    90年11月12日修正前之公司法第388 條規定：「主管機關對
    於公司登記之申請，認為有違反法令或不合法定程式者，應
    令其改正，非俟改正合法後，不予登記」，從而承辦公務員
    對於公司申請成立、變更登記時，依上開公司法之規定，仍
    須為實質之審查（最高法院89年度台非字第46號、91年度台
    上字第2431號、92年度台上字第2315號、92年度台上字第61
    59號、92年度台上字第6161號判決意旨參照）；至公司法於
    90年11月12日修法後，主管機關對於公司登記之申請，僅形
    式上審查其是否「違反本法」或「不合法定程式」而已，倘
    其申請形式上合法，即應准予登記，不再為實質之審查，是
    行為人於公司法修正後辦理公司登記事項，如有明知為不實
    之事項，而使公務員登載於職務上所掌之公文書，足以生損
    害於公眾或他人者，即有刑法第214 條之適用（最高法院96
    年度第5 次刑事庭會議決定意旨可資參照）。查本件高雄市
    政府建設局承辦公務員對於鼓山公司申請變更登記事項部分
    ，既於90年11月12日公司法修法前所為，具有實質審查權，
    與刑法第214 條使公務員登載不實罪之構成要件不符，是此
    部分尚無成立刑法第214 條之明知不實事項使公務員登載不
    實罪之餘地，特予敘明。
五、不另為無罪之諭知
（一）公訴意旨略以：被告陳洸華為鼓山公司之董事長，係從事
      業務之人，其明知鼓山公司並未於89年8 月15日10時許、
      14時許實際召開股東臨時常會及董事會，為擴大鼓山公司
      資本額，竟基於行使業務上登載不實文書及行使偽造私文
      書之犯意，於89年8 月31日前之某日，虛偽製作鼓山公司
      89年8 月15日之股東臨時常會議事錄及董事會議事錄，會
      議主席均為被告，會議內容則為增加資本總額、修正章程
      等事項，而據以製作不實之股東臨時常會議事錄及董事會
      議事錄，並於鼓山公司股東繳納股款明細表、股東聲明書
      上偽造股東「陳寶石」等人簽名、印文，而偽造股東繳納
      股款明細表及股東聲明書等私文書，藉以表示確係真正名
      義人所為後，於89年9 月1 日委由不知情之會計人員持向
      高雄市政府建設局辦理增資600 萬元之變更登記而行使之
      ，足以生損害於各股東及主管機關對公司管理之正確性，
      嗣該管公務員為實質審查後，於89年9 月11日誤核准鼓山
      公司之增資登記。因認被告陳洸華涉犯刑法第216 條、第
      210 條行使偽造私文書罪嫌及同法第216 條、第215 條行
      使業務上登載不實罪嫌。
（二）按犯罪事實應依證據認定之，無證據不得認定犯罪事實，
      不能證明被告犯罪者，應諭知無罪之判決，刑事訴訟法第
      154 條第2 項、第301 條第1 項分別定有明文。又認定犯
      罪事實所憑之證據，雖不以直接證據為限，間接證據亦包
      括在內，然無論直接或間接證據，其為訴訟上之證明，須
      於通常一般之人均不致於有所懷疑，而得確信其為真實之
      程度者，始得據之為有罪之認定，倘其證明尚未達到此一
      程度，而有合理性懷疑之存在時，即無從為有罪之認定，
      最高法院76年度臺上字第4986號判例意旨可資參照。再認
      定不利於被告之事實，須依積極證據，苟積極證據不足為
      不利於被告事實之認定時，即應為有利於被告之認定，更
      不必有何有利之證據（最高法院30年度上字第816 號判例
      意旨參照）。
（三）公訴意旨認被告此部分涉犯刑法第216 條、第210 條行使
      偽造私文書罪嫌及同法第216 條、第215 條行使業務上登
      載不實罪嫌，無非係以證人陳楊由、陳相賓、陳勇全、陳
      美吟、陳佳德、高意雯、黃素靜於偵查中之證述、89年8
      月15日股東臨時常會議事錄、董事會議事錄、89年8 月31
      日股東繳納股款明細表、股東聲明書、高雄市政府營利事
      業統一發證變更登記申請書、變更登記表等為其論據。訊
      據被告固坦承鼓山公司於89年8 月15日確實未實際召開股
      東臨時常會及董事會之事實，惟堅決否認有何行使業務上
      登載不實及行使偽造私文書犯行，辯稱：伊雖然沒有開股
      東會跟董事會，但會議內容是真實的，增資是有經過全部
      股東同意並簽名，伊父親陳壽山有問陳振峰，陳振峰那1
      房有同意並表示要自己協調，後來他們講好後出具1 張各
      自的股數，表示他們有同意過了，至於他們那1 房如何分
      配，伊就不清楚了等語（見98年度偵字第11521 號偵卷二
      第60頁、第114 頁至第115 頁）。
（四）經查：
      1.鼓山公司於89年8 月15日10時許、14時許未實際召開股
        東臨時常會及董事會，為擴大鼓山公司資本額，被告自
        行或委由他人製作股東臨時常會議事錄、董事會議事錄
        及股東聲明書後，交由不知情之會計人員持向高雄市政
        府建設局辦理增資600 萬元之變更登記等情，業據被告
        所不否認，核與證人陳佳德、陳岳坊於本院審理時之證
        述相符（見本院卷一第81頁反、第85頁反至第86頁），
        復有鼓山公司89年8 月15日之股東臨時常會議事錄、董
        事會議事錄、89年8 月31日之股東繳納股款明細表、股
        東聲明書、公司章程、89年9 月19日高雄市政府營利事
        業統一發證變更登記申請書、89年9 月11日鼓山公司變
        更登記表、變更登記事項卡（98年度偵字第11521 號偵
        卷二第23頁至第38頁）在卷可稽，是此部分事實，已堪
        認定。
      2.證人陳岳坊於偵查中證述：鼓山公司是伊上一代即被告
        父親陳壽山、伊父親陳福海及陳佳德父親陳振峰3 兄弟
        開立的，股東也是伊上一代就分好的，伊擔任股東期間
        從來沒有出席過公司的股東會，公司也不曾召開過，伊
        知道公司有幫伊刻印章，伊有授權給被告，89年增資是
        伊、被告與陳佳德一起到銀行辦理的等語（見97年度他
        字第8374號偵卷一第67頁至第68頁、98年度偵字第1695
        1 號偵卷四第6 頁）；於本院審理時復到庭證稱：伊自
        70幾年進入鼓山公司擔任股東，即陳壽山、陳振峰、陳
        福海經營鼓山公司之時代以來，公司就不曾召開股東會
        、董事會，直到最近2 、3 年前，公司才有開股東會、
        董事會，鼓山公司的經營模式自上一代就是授權負責人
        使用股東印章，當公司例行需要使用股東印章時，就由
        負責人委請會計等相關人員製作、蓋用股東印章陳報相
        關單位，又伊有聽被告說鼓山公司89年要增資，當時也
        是沒有開任何會議，也沒有文件，是被告口頭跟伊說的
        ，伊有與被告、陳佳德到華南銀行辦理增資的手續，而
        股東繳納股款明細表、股東聲明書上的簽名、印文雖然
        不是伊所為，但公司的處理模式就是被告處理後再口頭
        轉達給股東知道，伊知道伊有1 枚印章在公司，伊有同
        意被告使用該枚印章，也有概括授權被告使用，若被告
        口頭知會伊，伊同意後，被告就會使用該印章等語（見
        本院卷一第85頁反至第88頁）；又被告於89年8 月31日
        確與證人陳岳坊、陳佳德一同前往華南銀行三民分行匯
        款等情，有華南銀行三民分行99年5 月7 日華高三存字
        第990153號函暨所附一定金額（新臺幣一百五十萬元含
        等值外幣）以上通貨交易及疑似洗錢交易登記備查簿、
        89年8 月31日存摺類存款存款憑條各1 份（見本院卷一
        第20頁至第22頁）附卷可參；參以被告承繼經營鼓山公
        司後，仍繼續集中保管公司全部股東之印章，此有鼓山
        公司全體股東印章印文1 份（見97年度他字第8374號偵
        卷一第58頁）在卷足查；另佐以告訴人等之父親陳振峰
        就鼓山公司89年公司增資事項，亦提出該房股東名冊及
        增資股數表，以確認渠等因增資應分配之股數，此有股
        東陳振峰等人之鼓山公司股東名冊1 紙（見本院卷二第
        27 頁 ）在卷供查，並經證人陳美吟於本院審理時到庭
        證稱：該名冊是伊製作的，字跡也是伊的等語明確（見
        本院卷一第88頁反），堪認各該股東（含告訴人5 人）
        確係知悉鼓山公司89年增資案，並授權交由各房代表即
        被告、陳岳坊及陳佳德全權處理，鼓山公司縱未於89年
        8 月15日實際召開股東臨時常會及董事會，然該決議內
        容係經全體股東同意，且授權負責人使用股東印章，應
        屬真實無訛。況鼓山公司係由被告父親陳壽山、陳岳坊
        父親陳福海及陳佳德父親陳振峰3 兄弟開立，為一家族
        企業，並由各房代表即被告、陳岳坊、陳佳德代表分掌
        公司要職等情，為被告所不否認，核與證人陳佳德、陳
        岳坊於本院審理時證述相符（見本院卷一第82頁反、97
        年度他字第8374號偵卷一第67頁），復有鼓山公司79年
        2 月7 日職務負責人員表1 紙（見本院卷二第22頁）在
        卷供查，則觀諸鼓山公司近2 、3 年始實際召開股東會
        、董事會，其餘過去皆未曾實際召開，股東、董事亦未
        曾參加股東、董事會等情，業據被告供認不諱，益徵鼓
        山公司歷年股東會及董事會均係由全體股東授權負責人
        使用公司集中保管之股東印章，並依法填報股東會及董
        事會之會議記錄無訛，是被告上開所辯，尚非不可採信
        。
      3.至證人即告訴人陳勇全、陳相賓、陳美吟、陳楊由及證
        人即陳佳德配偶高意雯於偵查中雖均到庭證稱：伊沒有
        參加89年8 月15日之股東臨時常會，也沒有委由他人蓋
        用印章，也沒有授權他人使用印章等語（見97年度他字
        第8374號偵卷一第15頁至第16頁、第77頁、第79頁）；
        證人陳佳德於偵查中及本院審理時固證述：伊沒有參加
        89年8 月15日之股東臨時常會，不知道此次會議決議之
        相關事項，也沒有交付印章或授權被告使用伊的印章，
        伊不知道鼓山公司89年有做增資，伊雖有聽陳岳坊說公
        司有1 次增資，但伊不知道是87年之增資或89年之增資
        等語（見本院卷一第82頁、第84頁）。然鼓山公司89年
        增資係由被告、陳岳坊及陳佳德一同至華南銀行三民分
        行匯款等情，業如五（四）2 所述；又證人陳佳德於本
        院審理時證稱：伊有1 顆蓋用公司支票之印章，但印章
        是伊自行保管，並未交付公司集中保管，伊過去不知道
        也沒看過被告保管之印章，直至公司90幾年向華南銀行
        三民分行借款須對保時，伊才看過該印章，伊去對保時
        ，雖有帶伊自己使用蓋用公司支票的印章，但因伊沒想
        那麼多，所以當時是用被告拿出來的那顆印章，沒有用
        自己帶去的那顆印章等語（見本院卷一第82頁反至第83
        頁反、第85頁），復有被告、股東陳岳坊、陳岳彬、陳
        佳德、陳彥豪、陳勇全及陳相賓簽立之授信契約書各1
        紙（見本院卷二第56頁至第63頁）在卷可稽，則上開授
        信契約書蓋用之印章與公司保管之股東印章既係同一；
        又證人陳佳德於對保時，倘已自行攜帶印章，何須另蓋
        用一未曾見過之印章？又倘證人陳佳德不知悉公司替其
        保管印章，則於被告提出所保管之「陳佳德」印章時，
        何以未提出質疑？顯見鼓山公司股東印章均由公司負責
        人集中保管，並授權鼓山公司於需要時使用股東印章等
        情，應堪採信，無從僅憑告訴人等上開證詞，即遽為不
        利於被告之認定。
      4.此外，本院復查無其他積極證據足認被告此部分涉犯行
        使偽造私文書、行使業務上登載不實罪嫌，不能證明被
        告此部分犯罪，原應俱為被告無罪之諭知，惟公訴意旨
        認被告此部分之犯嫌，均與其前揭論罪科刑之股東未實
        際繳納股款罪、利用不正方法致生不實罪間有牽連犯之
        裁判上一罪關係，爰俱不另為無罪之諭知，附此敘明。
參、無罪部分
一、公訴意旨略以：被告陳洸華為鼓山公司之董事長，係從事業
    務之人，明知鼓山公司並未於90年9 月13日10時許、14時許
    實際召開股東臨時常會及董事會，竟基於行使業務登載不實
    文書之犯意，於90年9 月21日前之某日，虛偽製作鼓山公司
    90年9 月13日之股東臨時常會議事錄及董事會議事錄，會議
    主席均為被告，並將不知情之陳岳坊列為會議紀錄人，會議
    內容則為選任被告為董事長、變更所營事業、修正章程、改
    選董事及監察人等事項，而據以製作不實之股東臨時常會議
    事錄及董事會議事錄，並填具公司變更登記申請書後，於90
    年9 月21日委由不知情之會計人員持向高雄市政府建設局辦
    理變更登記而行使之，足以生損害於各股東及主管機關對公
    司管理之正確性，嗣該管公務員為實質審查後，誤將此不實
    事項登載於鼓山公司變更登記卡上。因認被告涉犯刑法第21
    6 條、第215 條行使業務上登載不實罪嫌。
二、按犯罪事實應依證據認定之，無證據不得認定犯罪事實；又
    不能證明被告犯罪，應諭知無罪之判決，刑事訴訟法第154
    條第2 項、第301 條第1 項分別定有明文。再按刑事訴訟法
    上所謂認定犯罪事實之證據，係指足以認定被告確有犯罪行
    為之積極證據而言，如未能發現相當證據或證據不足以證明
    ，自不能以推測或擬制之方法，以為裁判基礎。而認定不利
    於被告之事實，須依積極證據，苟積極證據不足為不利被告
    之認定時，即應為有利於被告之認定，更不必有何有利之證
    據；又認定犯罪事實所憑之證據，雖不以直接證據為限，間
    接證據亦包括在內，然而無論直接證據或間接證據，其為訴
    訟上之證明，須於通常一般之人均不致有所懷疑，而得確信
    其為真實之程度者，始得據為有罪之認定，倘其證明尚未達
    到此一程度，而有合理之懷疑存在，無從使事實審法院得有
    罪之確信時，即應由法院為諭知被告無罪之判決。亦即若證
    據資料在經驗科學上或論理法則上尚有對被告較為有利之存
    疑，而無從依其他客觀方法排除此項合理之可疑，即不得以
    此資料作為斷罪之基礎，且刑事訴訟制度受「倘有懷疑，即
    從被告之利益為解釋」、「被告應被推定為無罪」之原則所
    支配，故得為訴訟上之證明者，無論為直接或間接證據，須
    客觀上於一般人均不致有所懷疑而達於確信之程度者，始可
    據為有罪之認定，倘其證明尚未達於「確信」之程度，而有
    合理可疑存在時，即難據以為被告不利認定，換言之，在法
    律判斷上，即不能為被告有罪之認定（最高法院76年台上字
    第4986號、40年台上字第86號、30年上字第816 號、29年上
    字第3105號判例意旨參照）。
三、公訴意旨認被告此部分涉犯刑法第216 條、第215 條行使業
    務上登載不實罪嫌，無非係以證人陳佳德、陳岳坊於偵查中
    之證述、90年9 月13日鼓山公司股東臨時常會議事錄、董事
    會議事錄、公司章程、變更登記申請書等為其論據。訊據被
    告固坦承鼓山公司於90年9 月13日確實未實際召開股東臨時
    常會及董事會之事實，惟堅決否認有何行使業務上登載不實
    犯行，辯稱：伊形式上雖沒有召開臨時常會，但實質上大家
    都有共識，是三房各出1 名董事，決議的內容大家都有共識
    ，告訴人這1 房代表是陳佳德擔任董事，他們這1 房有概括
    授權陳佳德處理公司的事等語（見98年度偵字第11521 號偵
    卷二第106 頁）。
四、經查：
（一）鼓山公司並未於90年9 月13日10時許、14時許實際召開董
      事會議及股東臨時常會，而被告自行或委由他人製作90年
      9 月13日之股東臨時常會議事錄、董事會議事錄後，交由
      不知情之會計人員持向高雄市政府建設局辦理變更登記等
      情，業據被告所不否認，核與證人陳佳德、陳岳坊於本院
      審理時之證述相符（見本院卷一第81頁反、第85頁反），
      復有鼓山公司90年9 月13日之股東臨時常會議事錄、董事
      會議事錄、公司章程、高雄市政府營利事業統一發證變更
      登記申請書、90年9 月21日鼓山公司變更登記表（98年度
      偵字第11521 號偵卷二第39頁至第48頁）在卷可稽，是此
      部分事實，已堪認定。
（二）證人陳岳坊於偵查中到庭證稱：90年9 月13日之股東臨時
      常會議事錄、董事會議事錄均是委託會計師製作的資料，
      因公司從未開股東會或董事會，因為大家的辦公桌都在旁
      邊，有事都是講一聲而已，若要買公司的機器也是伊、被
      告及陳佳德3 人講一講究決定了，因為在伊上一代就這樣
      做了，伊這一代是依循上一代的模式等語（見98年度偵字
      第16951 號偵卷四第6 頁）；於本院審理時復到庭證述：
      被告有口頭跟伊說90年9 月公司要開會，鼓山公司每年度
      要開股東會、董事會時，公司運作模式是授權負責人依法
      填報股東會、董事會之會議記錄而使用股東印章，自上一
      代經營模式就是授權負責人使用股東印章的等語（見本院
      卷一第86頁反至第87頁），參以被告承繼經營鼓山公司後
      ，確實繼續集中保管公司全部股東之印章，此有鼓山公司
      全體股東印章印文1 份（見97年度他字第8374號偵卷一第
      58頁）在卷足查；復佐以鼓山公司為一家族企業，歷年股
      東會及董事會均係由全體股東授權負責人使用公司集中保
      管之股東印章，並依法填報股東會及董事會之會議記錄，
      未曾實際召開股東會及董事會等情，業如上開貳五（四）
      2 所述，足認鼓山公司於90年9 月13日雖未實際召開股東
      會及董事會，然全體股東確均已概括授權負責人及各房代
      表陳岳坊、陳佳德處理，該會議內容亦經股東、董事共同
      決議屬實乙節，應堪採信，被告上開所辯，尚非不可採信
      。
五、綜上所述，本件檢察官所舉上開證據，未能證明被告有何未
    經其他股東同意即製作不實股東臨時常會議事錄及董事會議
    事錄之情，是檢察官所提出之證據，或其指出證明之方法，
    未能使本院之心證達到確信其為真實之程度，應認舉證尚有
    不足，依刑事訴訟制度「倘有懷疑，即從被告之利益為解釋
    」、「被告應被推定為無罪」之原則，即難據以為被告不利
    之認定。此外，復查無其他積極證據，足資認定被告此部分
    有何行使業務上登載不實犯行，自屬不能證明被告犯罪，依
    首開說明，此部分自應為被告無罪之諭知。
據上論斷，應依刑事訴訟法第299 條第1 項前段、第301 條第1
項，修正前商業會計法第71條第5 款，修正前公司法第9 條第3
項，刑法第11條第1 項前段、第2 條第1 項前段，修正前刑法第
55條、第41條第1 項前段，廢止前罰金罰鍰提高標準條例第2 條
，中華民國九十六年罪犯減刑條例第2 條第1 項第3 款、第7 條
，判決如主文。
本案經檢察官鄧怡君到庭執行職務。
中    華    民    國    99    年    12    月    16    日
                  刑事第七庭    審判長法  官  陳  箐
                                      法  官  廖華君
                                      法  官  簡佩珺
以上正本證明與原本無異。
如不服本判決應於收受送達後十日內向本院提出上訴書狀，並應
敘述具體理由；其未敘述上訴理由者，應於上訴期間屆滿後二十
日內向本院補提理由書（均須按他造當事人之人數附繕本）「切
勿逕送上級法院」。
中    華    民    國    99    年    12    月    16    日
                                      書記官  蕭家玲
附錄犯罪科刑法條：
修正前公司法第9條（86年6 月27日修正）
公司設立登記後，如發現其設立登記或其他登記事項，有違法情
事時，公司負責人各處1 年以下有期徒刑、拘役或科或併科新臺
幣6 萬元以下罰金。
公司負責人對於前項登記事項，為虛偽之記載者，依刑法或特別
刑法有關規定處罰。
公司應收之股款，股東並未實際繳納，而以申請文件表明收足，
或股東雖已繳納而於登記後將股款發還股東，或任由股東收回者
，公司負責人各處5 年以下有期徒刑、拘役或科或併科新臺幣6
萬元以下罰金。
前三項裁判確定後，由法院檢察處通知中央主管機關撤銷其登記。
修正前商業會計法第71條（84年5 月19日修正）
商業負責人、主辦及經辦會計人員或依法受託代他人處理會計事
務之人員有左列情事之一者，處5 年以下有期徒刑、拘役或科或
併科新台幣15萬元以下罰金：
一、以明知為不實之事項，而填製會計憑證或記入帳冊者。
二、故意使應保存之會計憑證、帳簿報表滅失毀損者。
三、意圖不法之利益而偽造、變造會計憑證、帳簿報表內容或撕
    毀其頁數者。
四、故意遺漏會計事項不為記錄，致使財務報表發生不實之結果
    者。
五、其他利用不正當方法，致使會計事項或財務報表發生不實之
    結果者。

司法院資訊處製作；財團法人民間司法改革基金會備份。
